臺灣嘉義地方法院民事判決　　　　　　 96年度重家訴字第3號
原　　　告　乙○○
訴訟代理人　甲○○
被　　　告　丁○○
被　　　告　戊○○
被　　　告　己○○
　　　　　　　　　　　　之1
前列三人共同
訴訟代理人　吳啟勳律師
被　　　告　丙○○
上列當事人間請求分割遺產事件，經本院於民國96年9月26日言
詞辯論終結，判決如下：
    主  文
原告之訴駁回。
訴訟費用由原告負擔。
    事實及理由
一、按訴狀送達後，原告不得將原訴變更或追加他訴，但減縮應
    受判決事項之聲明者，不在此限，民事訴訟法第255條第1項
    第2、3款定有明文。本件原告於96年4月11日原尚起訴聲明
    （一）第一項聲明如給付不能，被告等應給付原告新臺幣5
    ,376,223 元及自本訴狀繕本送達翌日起至清償日止，按週
    年利率百分之5計算利息。（二）第二頊聲明如如給付不能
    ，被告等應給付原告新臺幣1,088,240元及自本訴狀繕本送
    達翌日起至清償日止，按週年利率百分之5計算利息，並聲
    明願提供擔保，請准予宣告假執行。嗣雖於96年6月13日言
    詞辯論時當庭「撤回」上開聲明，惟本院認原告之上開聲明
    均係以附表一、二所示遺產分割為目的所為之附條件聲明，
    故原告雖「撤回」上開聲明，本院認應屬減縮應受判決事項
    之聲明，依前揭說明所示，應予准許，合先敘明。
二、本件原告主張：
（一）依民法第1164條規定，原告得請求分割被繼承人葉青蓮、
      葉林春杍之遺產，被繼承人葉青蓮於民國94年5月7日死亡
      ，法定繼承人為其配偶葉林春杍，子女有乙○○、丙○○
      、丁○○、戊○○、己○○等6人，應繼分各6分之一，被
      繼承人葉林春杍於94年7月17日死亡，法定繼承人亦為同
      此五人，應繼分各5分之一，兩造之父死亡後留有如附表
      一之遺產尚未分割，兩造之母死亡後留有如附表二之遺產
      尚未分割，兩造之父母死亡後留有存款及投資，均列入遺
      產申報，尚未分割，原告本於繼承人之地位，請求被告等
      分割遺產。
（二）對於被告抗辯部分：若被告確有支付喪葬費及遺產稅、看
      護費等，原告願按比例分擔。原告自始未拋棄繼承或限定
      繼承，被告以不實之公證書辦理遺產繼承登記，自應予撤
      銷繼承登記，將全部遺產造冊，由兩造本於合法繼承人之
      地位分割，始符公平原則。並聲明如下：１、被告應將附
      表一所示遺產分割，分割方法：（1）原告取得應有部分5
      分之1。（2）其餘部分由被告等按其應有部分取得。２、
      被告應將附表二所示之遺產分割，分割方法：（1）原告
      取得應有部分5分之1。（2）其餘部分由被告等按其應有
      部分取得。３、被告等應給付原告新台幣1,303,236元及
      本訴訟狀繕本送達翌日起至清償日止，按週年利率百分之
      5計算利息。４、訴訟費用由被告負擔。５、第３項聲明
      ，原告願提供擔保，請准予宣告假執行。
（三）提出如附表一、二之遺產清冊、繼承系統表、戶籍謄本各
      1 份、遺產稅繳清證明書2份、公證書、公證書信函各1份
      為證，並聲請訊問證人蘇志明。
三、被告則以下列等語，資為抗辯：
（一）被告丙○○方面：未於最後言詞辯論期日到場，據其前到
      庭言詞辯論所為陳述，其同意原告之分割方案。
（二）被告丁○○、戊○○、己○○方面：
  １、按遺產分割應以全部遺產為分割，不能以遺產中個別財產
      為分割，且公同共有物應辦理公同共有之繼承登記方得為
      之，如附表一所示之土地及如附表二所示之土地及建物，
      均業經被告丁○○、戊○○、己○○等3人依法辦理繼承
      登記分別共有在案，因此原告訴請分割遺產，於法即有未
      合。
  ２、由如附表一、二所示內容，對照遺產申報證明書2份觀之
      ，原告顯未就不動產遺產之全部為分割之請求，原告之主
      張於法不合。又如附表一編號10所示之股份額部分，原告
      逕為金錢之請求，於法無據。又兩造之父母葉青蓮、葉林
      春杍死亡後，辦理後事支出喪葬費各40萬元，納骨塔費各
      5萬元，合計1百萬元，另遺產稅4,172,985元，則縱有如
      附表一編號11所示之其他現金80萬元及如附表二編號4所
      示之現金40萬元，以上支付費用及稅額尚且不足，原告如
      何能請求分割；且兩造父母死亡前之醫療費用、看護費用
      等支出，連同原告之借欠款、依法分擔，扣還及歸扣後，
      原告對於被繼承人之遺產，已無餘額，請求駁回原告之訴
      ，訴訟費用由原告負擔。如受不利益判決，願提供擔保請
      准宣告免為假執行。
  ３、提出土地登記謄本8份、房、地登記謄本各1份、估價單2
      份、民雄公所23公墓納骨堂使用許可證及繳款通知書各2
      份為證。
四、本院之判斷：查本件被繼承人葉青蓮死亡後，除留下如附表
    一所示之遺產外，尚留有嘉義縣太保市○○○段崙頂小段21
    8、218之1、218之2號土地之遺產，未納入本次分割範圍內
    之事實，為兩造所不爭執，並有原告所提出之遺產稅繳清證
    明書在卷可稽，就此，原告雖以被告有將上開土地登記予伊
    為由，而未將上開土地納入本次分割範圍內（見本院96年9
    月26日言詞辯論筆錄），惟按民法第1164條所定繼承人得隨
    時請求分割遺產，其所謂遺產係指被繼承人死亡時所遺財產
    之全部，故就遺產中之某一財產之處分，尚非遺產分割，繼
    承人請求分割遺產，除經全體繼承人同意，得就其中一部先
    為分割外，應就遺產之全部為之（參照最高法院85年度台上
    字第281號判決意旨）。且民法第1164條所定之遺產分割，
    係以遺產為一體，整個的為分割，而非以遺產中個個財產之
    分割為對象，亦即遺產分割之目的在遺產公同共有關係全部
    之廢止，而非個個財產公同共有關係之消滅。原告既依民法
    第1164條規定訴請分割遺產，除非依民法第828條、第829條
    規定，經全體公同共有人即全體繼承人同意，僅就特定財產
    為分割，否則依法即應以全部遺產為分割對象（最高法院88
    年度台上字第2837號判決參照）。本件被繼承人葉青蓮之全
    部遺產中既有上開遺產未列入本次分割範圍，且被告丁○○
    、戊○○、己○○亦不同意兩造間僅就如附表一、二所示部
    分之遺產為分割，原告基於民法第1164條之規定，請求本件
    僅就如附表一、二所示之遺產為分割，即屬無據（臺灣高等
    法院臺南分院89年度家上字第104號民事判決參照）。從而
    ，原告提起本訴，為無理由，應予駁回。
五、本件事證已臻明確，兩造其餘攻擊防禦方法及所提未經援用
    之證據，經本院審酌後，認為均不足以影響本判決之結果，
    自無逐一詳予論駁之必要，併此敘明。
六、據上論結，本件原告之訴為無理由，依民事訴訟法第385條
    第1項前段、第78條，判決如主文。
中　　華　　民　　國　　96　　年　　10　　月　　9 　　日
                  家事法庭法　官　黃仁勇
以上正本係照原本作成
如對本判決上訴應於判決送達後20日向本院提出上訴狀
中　　華　　民　　國　　96　　年　　10　　月　　9 　　日
                            書記官　孫靜芳
